ACORDAO-COMPLETO-2453151

ACÓRDÃO 8604/2021 ATA 19/2021 - PRIMEIRA CÂMARA

VISTOS, relatados e discutidos estes autos de aposentadoria  concedida pela Universidade Federal do Triângulo Mineiro.
ACORDAM os ministros do Tribunal de Contas da União, reunidos em sessão da 1ª Câmara, diante das razões expostas pelo relator, em:
9.1. considerar automaticamente registrado, em 29/2/2021, o ato  do Sr. Nilson Campos (10474005-04-2015-000019-5, peça 8) , e encaminhar os autos à Secretaria de Fiscalização de Integridade de Atos e Pagamentos de Pessoal e de Benefícios Sociais para a adoção dos procedimentos necessários com vistas à revisão de ofício, nos termos do subitem 9.2.1 do Acórdão 122/2021-TCU-Plenário;
9.2. encerrar e arquivar os presentes autos.

Concessão de aposentadoria.

Primeira Câmara

3. Interessado: Nilson Campos (XXX.298.106-XX).

13.1. Ministros presentes: Benjamin Zymler (na Presidência), Vital do Rêgo e Jorge Oliveira.
13.2. Ministro-Substituto convocado: Marcos Bemquerer Costa.
13.3. Ministro-Substituto presente: Weder de Oliveira (Relator).

ACORDAO-COMPLETO-2555768

Acórdão 2540/2022 - Plenário

WEDER DE OLIVEIRA

Em exame, ato de concessão de aposentadoria emitido pela Universidade Federal do Triângulo Mineiro.
Reproduzo, com ajustes de forma, a instrução do auditor da Secretaria de Fiscalização de Integridade de Atos e Pagamentos de Pessoal e de Benefícios Sociais (Sefip) , (peça 10) , que recebeu anuência do diretor da unidade especializada (peça 11) , e manifestação de concordância do MP/TCU, representado pelo procurador Sérgio Ricardo Costa Caribé (peça 12) :
" (...) EXAME TÉCNICO  
4.	O servidor Nilson Campos (CPF: XXX.298.106-XX) se aposentou voluntariamente em 2/2/2015, com proventos integrais, aos 57 anos de idade, com amparo no art. 3º da Emenda Constitucional 47/2005, contando o tempo de contribuição de 38 anos, 2 meses e 16 dias, e atendendo a todos os requisitos necessários para se aposentar na forma deferida pela Unidade Jurisdicionada.
5.	Consta do ato de concessão em exame, bem como do atual contracheque do servidor (peça 2) , o pagamento da parcela complementar a que alude o art. 15, § 2º, da Lei 11.091/2005, no valor de R$ 179,36 (Rubrica 82375 VENC.BAS.COMP.ART.15 L11091/05) .
Parcela complementar prevista no art. 15 da Lei 11.091/2005 - VBC
6.	Acerca do pagamento dessa vantagem, cumpre lembrar que é uma parcela de caráter temporário, a ser absorvida por ocasião da reorganização ou reestruturação da carreira, conforme consignado no art. 15, §§ 2º e 3º, da Lei 11.091/2005, que dispôs sobre o Plano de Carreira dos Cargos Técnico-Administrativos em Educação, no âmbito das Instituições Federais de Ensino. Segue transcrição do aludido dispositivo legal:
Art. 15. O enquadramento previsto nesta Lei será efetuado de acordo com a Tabela de Correlação, constante do Anexo VII desta Lei.
 (...) 
§ 2º Na hipótese de o enquadramento de que trata o § 1º deste artigo resultar em vencimento básico de valor menor ao somatório do vencimento básico, da Gratificação Temporária - GT e da Gratificação Específica de Apoio Técnico-Administrativo e Técnico-Marítimo às Instituições Federais de Ensino - GEAT, considerados no mês de dezembro de 2004, proceder-se-á ao pagamento da diferença como parcela complementar, de caráter temporário.
§ 3º A parcela complementar a que se refere o § 2º deste artigo será considerada para todos os efeitos como parte integrante do novo vencimento básico, e será absorvida por ocasião da reorganização ou reestruturação da carreira ou tabela remuneratória, inclusive para fins de aplicação da tabela constante do Anexo I-B desta Lei.
7.	Assim, a teor do dispositivo acima reproduzido, verifica-se que essa parcela complementar deveria ser absorvida pelos reajustes posteriores.
8.	Contudo, os arts. 13 da Lei 11.784/2008 e 43 da Lei 12.772/2012 vedaram essa absorção pelos aumentos promovidos por essas leis (escalonados entre maio de 2008 e julho de 2010 e entre março de 2013 e março de 2015) :
Art. 13.  A parcela complementar de que tratam os §§ 2o e 3o do art. 15 da Lei nº 11.091, de 12 de janeiro de 2005, não será absorvida por força dos aumentos remuneratórios decorrentes das alterações realizadas na Lei no 11.091, de 12 de janeiro de 2005, em virtude das alterações impostas pelos arts. 12 e 15 desta Lei (Lei 11.784/2008) .
Art. 43.  A parcela complementar de que tratam os §§ 2o e 3o do art. 15 da Lei no 11.091, de 2005, não será absorvida por força dos aumentos remuneratórios com efeitos financeiros no período de 2013 a 2015 (Lei 11.772/2012) .
9.	Posteriormente, com a publicação da Lei 13.325/2016, o artigo 43 da Lei 12.772/2012 passou a ter a seguinte redação:
Art. 43. A parcela complementar de que tratam os §§ 2º e 3º do art. 15 da Lei nº 11.091, de 12 de janeiro de 2005, não será absorvida por força dos aumentos remuneratórios com efeitos financeiros no período de 2013 a 2017. (Redação dada pela Lei nº 13.325, de 2016) 
10.	Cabe considerar que a tabela atualmente vigente foi aprovada pela Lei 12.772/2012. Isso considerado, a vedação de absorção pelos reajustes trazidos pelas Leis 11.784/2008 e 12.772/2012 implica, necessariamente, o seguinte: da sua criação até hoje, a única possibilidade de absorção da parcela complementar foi quando da aplicação da tabela do Anexo I-B da Lei 11.091/2005.
11.	Assim, para verificar a regularidade do pagamento dessa parcela complementar, cumpre observar:
a) se a criação da parcela complementar, incluída na ficha financeira de maio de 2005, observou a fórmula de cálculo estabelecida no art. 15, § 2º, da Lei 11.091/2005 (parcela complementar = vencimento básico de maio de 2005 - vencimento básico de dezembro de 2004 - GT - GEAT) ;
b) se foi correta a absorção quando da aplicação da tabela do Anexo I-B da Lei 11.091/2005, na forma do art. 15, § 3º, da Lei 11.091/2005.
12.	O quadro a seguir permite maior clareza nessa verificação.
Nilson Campos (CPF: XXX.298.106-XX) 
	Mês/ano
	Vencimento básico (R$) 
	GT (R$) 
	GEAT (R$) 
	Parcela complementar (R$) 
	Soma (R$) 

	12/2004
	1.752,74
	262,91
	265,00
	-
	2.280,65

	05/2005
	1.755,01
	-
	-
	525,60
	2. 280,61

	01/2006
	2.101,25
	-
	-
	179,36
	2. 280,61

	12/2007
	2.255,26
	-
	-
	179,36
	2.434,62

	04/2008
	2.255,26
			179,36
	2.434,62

13.	No caso concreto ora examinado, há que se verificar se a parcela complementar paga atualmente ao servidor Nilson Campos, no valor de R$ 179,36, corresponde ao resíduo existente na data da publicação da MP 431, de 14/5/2008, que interrompeu a absorção da referida parcela.
14.	De acordo com o § 2º do art.15 da Lei 11.091/2005, o valor inicial da rubrica "82375 VENC.BAS.COMP.ART.15 L11091/05" deve ser igual ao somatório do vencimento básico, da Gratificação Temporária - GT e da Gratificação Específica de Apoio Técnico-Administrativo e Técnico-Marítimo às Instituições Federais de Ensino - GEAT, considerados no mês de dezembro de 2004, subtraindo-se desse resultado o vencimento básico no momento do enquadramento previsto pela mesma lei.
15.	Dados extraídos do Siape indicam que em dezembro de 2004, seu vencimento básico, acrescido da GT e da GEAT, era de R$ 2.280,65 (peça 3) .
16.	Em maio de 2005 (mês da implantação dos novos valores fixados pela Lei 11.091/2005) , o vencimento básico do cargo do servidor foi alterado para R$ 1.755,01, mais a parcela relativa ao vencimento básico complementar da Lei 11.091/2005 (VBC) no valor de R$ 525,60, totalizando R$ 2.280,61, o que demonstra a regularidade do valor inicial da rubrica. A diferença de R$ 0,04 refere-se a arredondamento de valores (peça 4) .
17.	Em janeiro de 2006, o vencimento básico passou a R$ 2.101,25 e a rubrica relativa ao vencimento básico complementar foi reduzida para R$ 179,36, totalizando R$ 2.280,61, estando, portanto, de acordo com o disposto no art. 15 da Lei 11.091/2005 (peça 5) .
18.	Em dezembro de 2007, o vencimento básico do inativo foi majorado para R$ 2.255,26, entretanto, ele continuou recebendo a rubrica Siape "82375 VENC.BAS.COMP.ART.15 L11091/05" no valor inalterado de R$ 179,36. Assim, para permanecer de acordo com o disposto no art. 15 da Lei 11.091/2005, o VBC deveria ter sido reduzido para R$ 25,35, o que, todavia, não aconteceu (peça 6) .
19.	Em abril de 2008 (peça 7) , o vencimento básico do servidor se manteve em R$ 2.255,26, e ele continuou recebendo a rubrica Siape "82375 VENC.BAS.COMP.ART.15 L11091/05" no valor inalterado de R$ 179,36, embora tenha havido um incremento de R$ 154,01 no vencimento básico no período de janeiro/2006 a abril/2008. Portanto, o servidor faz jus tão somente a um resíduo do vencimento complementar no valor de R$ 25,35, e não aos R$ 179,36 atualmente constantes de seu contracheque (peça 2) .
20.	Em vista disso, propõe-se considerar ilegal, negando-lhe registro, o ato inicial de concessão de aposentadoria ora examinado.
21.	Cumpre observar que, não havendo decorrido o prazo 5 (cinco) anos desde o ingresso nesta Corte de Contas do ato de concessão aqui examinado, não há a necessidade de se instalar o contraditório, consoante o entendimento firmado no Acórdão 587/2011-TCU-Plenário, de relatoria do Ministro Valmir Campelo.
22.	Por derradeiro, registre-se que a análise do presente feito observou o regramento inscrito na Resolução TCU 315/2020 e que o ato concessório sob apreciação completará cinco anos no TCU em 29/2/2021.
CONCLUSÃO
23.	Desse modo, propõe-se considerar ilegal, negando-lhe registro, o ato inicial de concessão da aposentadoria do servidor Nilson Campos (CPF: XXX.298.106-XX) , haja vista a não absorção do vencimento básico complementar pelo incremento remuneratório ocorrido no período de janeiro/2006 a abril/2008.
PROPOSTA DE ENCAMINHAMENTO
24.	Ante o exposto, e de conformidade com o preceituado nos artigos 71, III, da Constituição Federal de 1988; 1º, V, e 39, II, da Lei 8.443/1992; 1º, VIII, 259, II, 260, § 1º, e 262, § 2º, do Regimento Interno/TCU, propõe-se:
24.1	considerar ilegal, negando-lhe registro, o ato inicial de concessão da aposentadoria do servidor Nilson Campos (CPF: XXX.298.106-XX) , haja vista a não absorção correta do vencimento básico complementar pelo incremento remuneratório ocorrido no período de janeiro/2006 a abril/2008, em oposição ao disposto no art. 15, §§ 2º e 3º, da Lei 11.091/2005, devendo a parcela "VENC. BAS. COMP. ART. 15 L. 11.091/05" ser ajustada para R$ 25,35;
24.1.1	dispensar o ressarcimento das quantias indevidamente recebidas, presumida a boa-fé, consoante o disposto no Enunciado 106 da Súmula de Jurisprudência do TCU;
24.1.2	determinar à Universidade Federal do Triângulo Mineiro que, nos termos do art. 262, caput, do Regimento Interno do TCU, e art. 4º, inciso I, da Resolução TCU 315/2020:
a) abstenha-se de realizar pagamentos decorrentes do ato de concessão considerado ilegal, no prazo de 15 (quinze) dias, contado a partir da ciência dessa deliberação, sujeitando-se a autoridade administrativa omissa à responsabilidade solidária;
b) comunique ao interessado acerca do teor deste Acórdão, alertando-o de que o efeito suspensivo proveniente da interposição de eventuais recursos junto ao TCU não o eximirá da devolução dos valores percebidos indevidamente após sua notificação, caso os recursos não sejam providos;
c) emita e disponibilize no sistema e-Pessoal, no prazo de 30 (trinta) dias, novo ato de concessão, escoimado da irregularidade apontada, nos termos do art. 262, § 2º, do Regimento Interno do TCU; e
d) encaminhe ao Tribunal o comprovante de que o interessado tomou ciência do inteiro teor desta deliberação."
É o relatório.

não há.

Procurador Sérgio Ricardo Costa Caribé.

APOSENTADORIA. ATO ENVIADO AO TRIBUNAL HÁ MAIS DE 5 (CINCO) ANOS. RE 636.553. ACÓRDÃO 122/2021-TCU-PLENÁRIO. REGISTRO TÁCITO DO ATO. DEVOLUÇÃO DOS AUTOS À SEFIP PARA AVALIAR POSSÍVEL REVISÃO DE OFÍCIO.

APOSENTADORIA (APOS)

Secretaria de Fiscalização de Integridade de Atos e Pagamentos de Pessoal e de Benefícios Sociais (Sefip).

Trata-se de ato de concessão de aposentadoria emitido pela Universidade Federal do Triângulo Mineiro.
1. A Secretaria de Fiscalização de Integridade de Atos e Pagamentos de Pessoal e de Benefícios (Sefip) propõe o julgamento pela ilegalidade do ato de Nilson Campos (10474005-04-2015-000019-5, peça 8) , em virtude da "não absorção do vencimento básico complementar pelo incremento remuneratório ocorrido no período de janeiro/2006 a abril/2008" (peça 10) . O MPTCU anuiu à proposta.
1. Há deslinde diferente para o caso, uma vez que o ato deu entrada nesta Corte de Contas em 29/2/2016, há mais de 5 (cinco) anos, atraindo, portanto, o entendimento do Supremo Tribunal Federal exarado na decisão no âmbito do RE 636.553, na qual foi fixado o prazo de cinco anos para resolução de mérito de atos de concessão, após o qual serão considerados tacitamente registrados.
1. Em linha com a decisão acima citada, o Tribunal prolatou o Acórdão 122/2021-TCU-Plenário, cujo sumário assim dispõe:
"ATOS DE PENSÃO MILITAR. LEGALIDADE DE UM ATO. ILEGALIDADE DOS DEMAIS ATOS. TRANSCURSO DO PRAZO DE 5 ANOS DESDE A ENTRADA DOS ATOS ILEGAIS NO TCU. ATOS TACITAMENTE REGISTRADOS, CONSOANTE ENTENDIMENTO DO STF NOS EMBARGOS DE DECLARAÇÃO NO RECURSO EXTRAORDINÁRIO 636.553/RS, EM 4/12/2020. POSSIBILIDADE DE REVISÃO DE OFÍCIO, COM FULCRO NO ART. 54 DA LEI 9.874/1999, C/C O ART. 260, § 2º, DO RI/TCU. DETERMINAÇÃO INSTAURAÇÃO DE PROCEDIMENTO DE REVISÃO DE OFÍCIO. OUTRAS DETERMINÇÔES À SEFIP. 1. Passados cinco anos, contados de forma ininterrupta, a partir da entrada do ato de admissão e de concessão de aposentadoria, reforma e pensão (CF, 71, III) no TCU, o ato restará automaticamente estabilizado e considerado registrado tacitamente (RE 636.553/RS, Pleno, rel. E. Ministro Gilmar Mendes) . 2. Estabilizado o ato, abre-se, a partir daí, a possibilidade de sua revisão, nos termos do art. 54 da Lei 9.874/1999 (ED no RE 636.553/RS, Pleno, rel. E. Ministro Gilmar Mendes) ."
1. Com essas considerações, o ato de aposentadoria do Sr. Nilson Campos deve ser considerado tacitamente registrado em 29/2/2021, sem embargo de encaminhar o processo à Sefip para, se for o caso, adoção das medidas com vistas à revisão de ofício do ato, nos termos Acórdão 122/2021-TCU-Plenário.
Diante do exposto, manifesto-me pela aprovação do acórdão que ora submeto à apreciação deste Colegiado.
TCU, Sala das Sessões Ministro Luciano Brandão Alves de Souza, em tagDataSessao.
Weder de Oliveira 
Relator